臺灣臺中地方法院民事判決
111年度訴字第773號
原      告  王惠珠  
被      告  詹秀惠  
訴訟代理人  黃繹瑔  
被      告  黃傑宗  


            黃志穎  

            陳筠姍  
            陳詩旻  
兼 上二 人
訴訟代理人  王惠珍  
上列當事人間請求分割共有物事件，本院於民國111年9月29日言
詞辯論終結，判決如下：
    主      文
兩造共有坐落如附表所示之不動產應予變賣，所得價金由兩造按
如附表所示應有部分比例分配。
訴訟費用由兩造按如附表所示應有部分比例負擔。 
    事實及理由
壹、程序事項
    被告黃傑宗、黃志穎經合法通知，未於言詞辯論期日到場，
    核無民事訴訟法第386條各款所列情形，爰依原告之聲請，
    由其一造辯論而為判決。
貳、實體事項
一、原告主張：如附表編號1至3號所示不動產、權利範圍均為全
    部（下依序稱系爭土地、系爭建物與系爭增建，合稱系爭不
    動產）為兩造共有，應有部分各如附表所示。系爭不動產無
    不能分割之情事，兩造亦未定有分割之期限，惟未能達成分
    割共識等情。爰依民法第823條第1項、第824條第2項規定，
    求為判決准予將系爭不動產變價分割，所得價金由兩造各按
    附表所示應有部分比例分配。
二、黃志穎未於言詞辯論期日到場，亦未提出書狀作何聲明或陳
    述。其餘被告則各以：
　㈠被告詹秀惠：伊同意分割，願將原告及被告陳筠姍、陳詩旻
    、王惠珍（下合稱陳筠姍等3人）之應有部分買回，然伊無
    法負擔將其他共有人之應有部分全數買回等語。
　㈡黃傑宗未於言詞辯論期日到場，惟前曾以書狀陳稱：伊同意
    不分配原物，由其他分得原物之共有人以金錢補償伊；若無
    人願金錢補償，亦同意變價分割等語。
　㈢陳筠姍等3人：同意變價分割等語。
三、本院得心證之理由：
  ㈠按各共有人，除法令另有規定外，得隨時請求分割共有物，
    但因物之使用目的不能分割或契約訂有不能分割之期限者，
    不在此限，民法第823條第1項定有明文。查系爭不動產為兩
    造共有，應有部分各如附表所示等情，有土地及建物登記謄
    本可稽（見本院卷第37至43頁），且經調取本院99年度司執
    字第34588號返還借款強制執行事件（下稱系爭執行事件）
    全卷，核閱卷附查封筆錄、臺中市中正地政事務所民國99年
    7月5日中正地所二字第0990008420號函附之如附圖所示建物
    測量成果圖與未登記建物查封標示資料、本院不動產權利移
    轉證書無誤（見本院卷第193至202、217至218頁）。而系爭
    不動產無不可分割之限制，且兩造間就系爭不動產無不能分
    割之協議，復無法達成分割協議，是揆諸前揭規定，原告訴
    請裁判分割系爭不動產，即屬有據。
  ㈡按分割之方法不能協議決定，或於協議決定後因消滅時效完
    成經共有人拒絕履行者，法院得因任何共有人之請求，命為
    下列之分配：一、以原物分配於各共有人。但各共有人均受
    原物之分配顯有困難者，得將原物分配於部分共有人。二、
    原物分配顯有困難時，得變賣共有物，以價金分配於各共有
    人；或以原物之一部分分配於各共有人，他部分變賣，以價
    金分配於各共有人，民法第824條第2項定有明文。又法院定
    共有物分割之方法，應斟酌各共有人之意願、利害關係、共
    有物之性質、分割前使用狀況、分割後各部分所得利用之價
    值及經濟效用、全體共有人利益等有關情狀，於符合公平經
    濟原則下，為適當之決定，不受共有人所主張分割方法之拘
    束。查：
　⒈系爭建物與系爭增建均坐落在系爭土地上，系爭建物乃鋼筋
    混凝土造3層建築，各層面積如附表所示，其形狀方整，僅
    有單一出入口，屋內亦僅有單一樓梯，且第1至2層、第2至3
    層之樓梯位置並不相同；系爭增建則為與系爭建物附連之未
    辦保存登記增建，為加強磚造建築，無獨立出入口，各層面
    積如附表所示；又系爭建物與系爭增建現由詹秀惠之媳婦與
    孫子使用中等情，有前載土地及建物登記謄本（見本院卷第
    37至43頁）、系爭執行事件卷附查封筆錄、建物測量成果圖
    （即附圖）（見本院卷第193至194、197頁）、臺中市政府
    地方稅務局房屋稅籍證明書（見本院卷第45頁）、捷丞不動
    產估價師事務所（下稱捷丞事務所）111年8月17日（111）
    中捷字第1110817號函檢送之不動產估價報告書（下稱捷丞
    估價報告書）所附現況照片及建物複丈勘測結果圖（外放卷
    後）可憑，並經調取臺中市政府68中工建建字第2687號建造
    執照（含使用執照）全卷核閱無誤，復據詹秀惠陳述明確（
    見本院卷第144至145頁），足見系爭建物暨系爭增建之面積
    不大，依附表所列各共有人應有部分之權利狀況，如以原物
    分配予各共有人，各共有人可使用面積過小，亦無各自獨立
    之門戶出入，且受限於內部樓梯設置位置，復難以將各層分
    隔，客觀上顯不利於分別使用，堪認以原物分配於兩造之分
    割方法，將有損系爭不動產之完整性，勢必影響系爭不動產
    之使用現狀，造成日後使用上困難，無法發揮經濟上之利用
    價值而有礙經濟效用，並不可行。
　⒉再兩造皆未表明願受共有物全部之分配，並以金錢補償其他
    未受分配之共有人；詹秀惠更明確陳以：伊無法負擔將其他
    共有人之應有部分全數買回，無法採取該分割方法等語（見
    本院卷第306頁）。參以經本院囑託捷丞事務所鑑定系爭不
    動產之價值結果，於111年8月13日之合理市價為新臺幣1,97
    6萬7,220元，有捷丞估價報告書可佐（外放卷後），則縱將
    系爭不動產全部分配於單一共有人，由該共有人以金錢補償
    未受分配之其他共有人，對該共有人仍屬沉重負擔，益徵以
    原物分配於任一造當事人再以金錢補償未受分配者之分割方
    法，誠有事實上之困難。至詹秀惠固主張：伊願將原告及陳
    筠姍等3人之應有部分買回云云。然按分割共有物，以消滅
    共有關係為目的。法院裁判分割共有物時，除因該共有物部
    分之使用目的不能分割或部分共有人仍願維持其共有關係，
    應就該部分不予分割或准該部分共有人成立新共有關係外，
    應將共有物分配於各共有人單獨所有（最高法院109年度台
    上字第1317號判決意旨參照）。依詹秀惠所陳前詞，核係由
    其與黃傑宗、黃志穎維持共有，並以金錢補償原告與陳筠姍
    等3人。惟黃傑宗業陳明：如要購回原告之應有部分，請連
    同伊之應有部分一併購回等語（見本院卷第167頁），而不
    同意與詹秀惠維持共有；黃志穎則未表明同意與詹秀惠維持
    共有，則揆之前揭說明，詹秀惠所陳上開分割方法，誠非可
    採。
　⒊本院審酌系爭不動產客觀使用狀況、當事人主觀意願，及如
    予原物分割，將因過度細分，肇致分割後之物利用困難及經
    濟價值貶落，於當事人及社會經濟有重大不利；如僅將原物
    分配於單一共有人，亦有事實上困難而不可行；另考諸以變
    賣共有物方式為分割時，依民法第824條第7項規定，共有人
    即兩造任一方仍有依相同條件優先承買之權，是兩造苟認經
    由公開拍賣機制所拍定之價格，係一合理可接受之價格，亦
    得經由優先承買權之行使，取得系爭不動產之全部，況縱經
    減價拍賣，對兩造優先承買權之行使尤不生影響，反屬有利
    等一切情狀，認系爭不動產以原物分配顯有困難，應將之變
    賣，以所得價金分配予各共有人為適當。
四、綜上所述，原告主張依民法第823條第1項、第824條第2項規
    定，訴請判決分割兩造共有之系爭不動產，為有理由，應予
    准許。本院認應以將系爭不動產變賣，並將變賣所得，按兩
    造各自應有部分比例分配予每人之方法，予以分割。
五、又分割共有物之訴具非訟事件之性質，分割共有物之方法，
    應由法院斟酌何種方式較能增進共有物之經濟效益，並兼顧
    共有人之利益，以決定適當之分割方法，不因何造起訴而有
    不同，故原告請求分割之訴雖有理由，惟關於訴訟費用負擔
    ，應由兩造各按其應有部分比例負擔，方屬事理之平，爰併
    諭知訴訟費用之負擔如主文第2項所示。
六、本件事證已臻明確，兩造其餘攻擊防禦方法及所提證據，經
    本院審酌後，認於判決結果均不生影響，爰不一一予以論駁
    贅述。
七、據上論結，原告之訴為有理由，依民事訴訟法第385條第1項
    前段、第80條之1、第85條第1項後段，判決如主文。
中　　華　　民　　國　　111 　年　　10　　月　　31　　日
                  民事第二庭  法  官  李佳芳
附表：
編號 不動產坐落 面積 兩造應有部分 1 臺中市○○區○○段000地號土地 85平方公尺 ⒈原告：100分之22 ⒉詹秀惠：4分之1 ⒊黃傑宗：4分之1 ⒋黃志穎：4分之1 ⒌陳筠姍：100分之1 ⒍陳詩旻：100分之1 ⒎王惠珍：100分之1  2 臺中市○○區○○段000○號即門牌號碼臺中市○○區○○路0段000號建物 第一層：40.26平方公尺 第二層：52.50平方公尺 第三層：53.70平方公尺 騎樓：14.70平方公尺 地下層：21.46平方公尺  3 門牌號碼臺中市○○區○○路0段000號建物之未辦保存登記增建（如附圖所示，暫編臺中市○○區○○段0000○號建物） 第一層：22.32平方公尺 第二層：25.83平方公尺 第三層：3平方公尺 第四層：60.48平方公尺 陽台：7.56平方公尺  
　　　　　　　　
正本係照原本作成。
如對本判決上訴，須於判決送達後20日內向本院提出上訴狀。如
委任律師提起上訴者，應一併繳納上訴審裁判費。
中　　華　　民　　國　　111 　年　　11 　　月　　7　　日
                                書記官  蔡柏倫